【裁判字號】    97,重訴,606
【裁判日期】    970430
【裁判案由】    殺人
【裁判全文】
臺灣臺中地方法院刑事判決             97年度重訴字第606號
公  訴  人  臺灣臺中地方法院檢察署檢察官
被      告  己○○
                    （現於臺灣臺中看守所羈押中）
選任辯護人  陳浩華  律師
上列被告因殺人案件，經檢察官提起公訴（96年度偵字第6101號
、96年度第12028號），本院判決如下：
    主  文
己○○殺人，處無期徒刑，褫奪公權終身，扣案稼接刀壹支沒收
；又殺人未遂，處有期徒刑捌年，扣案稼接刀壹支、含刀刃之鐮
刀壹支，均沒收。應執行無期徒刑，褫奪公權終身，扣案稼接刀
壹支、含刀刃之鐮刀壹支，均沒收。
    犯罪事實
一、己○○居住於臺中縣東勢鎮○○路71巷15號，與住在同路段
    14號之鄰人乙○○、詹兆詠父子，迭因停車、倒水等細故發
    生爭執，雙方素有嫌隙。民國96年12月7日20時許，詹兆詠
    駕駛載運瓦斯之車輛，搭載父親乙○○及兒子丙○○自醫院
    返回上開住處，將車輛停放在自家住處對面，惟部分車身擋
    住己○○住處門口，己○○因此不快，先在住處客廳內與站
    在同路段15號（己○○住處）門前之詹兆詠隔空對罵，旋即
    自庭院內取出木柄鐮刀1支衝出門外，詹兆詠見狀，立即返
    家取出木棍準備抵擋，惟見己○○持鐮刀來勢洶洶，乃將木
    棍丟棄，徒手拉扯己○○所持之鐮刀，己○○因而兇性大發
    ，頓萌殺人犯意，明知以利刃猛刺人之胸部要害，足以致臟
    器受損，奪人生命，仍基於殺人之故意，自褲袋內取出總長
    約18公分、刀鋒長約7公分、刀器最寬處約2.8公分之稼接刀
    1 支，刺入詹兆詠左胸，造成左胸外側約2.8×1公分之傷害
    ，刺入深度約8公分，深及心臟刺穿心包囊壁、心臟尖端，
    進入右心室內，詹兆詠因而流血不止，丟下拉扯取得之鐮刀
    ，轉身呼救。
二、己○○至此仍未罷休，見本欲勸架之詹兆詠胞弟丁○○站在
    一旁，再度基於殺人之犯意，明知以鐵製刀刃長度達29公分
    之鐮刀向人頭部揮砍，足以奪人生命，仍基於殺人之故意，
    旋撿起鐮刀朝丁○○頭部揮砍，丁○○情急之下以右手抵擋
    ，遭鐮刀傷及右手，因而受有右手撕裂傷7公分併肌腱斷裂
    之傷害。己○○見一擊未中，再度持鐮刀朝丁○○揮砍，經
    丁○○徒手抵擋而與己○○拉扯鐮刀，因力道過大，鐮刀刀
    刃於拉扯間飛出，丁○○搶得無刀刃之木質刀柄，己○○見
    已無兇器可用，乃接續前開殺人犯意，取出上開稼接刀刺向
    丁○○右腹部，致丁○○受有右腹穿刺傷（5×3×4公分）
    之傷害。丁○○再持無刀刃之木質鐮刀刀柄敲打己○○持稼
    接刀之右手，稼接刀始掉落地面。
三、嗣經將詹兆詠、丁○○兄弟送往童綜合醫院急救，詹兆詠仍
    因心臟銳器傷，不幸於到院前死亡。丁○○則經緊急救治後
    ，始倖免於死。員警據報前往處理，在己○○住處客廳木桌
    桌墊下扣得其所有據以行兇之稼接刀1支，並在同路段15號
    前尋獲鐮刀木柄1支，在同路段21號2樓採光罩上尋獲鐮刀刀
    刃1支。
四、案經臺中縣警察局東勢分局報告臺灣臺中地方法院檢察署檢
    察官相驗指揮偵辦。
    理  由
一、證據能力部分：
  (一)按被告以外之人，於審判外之言詞或書面陳述，除法律有規
    定者外，不得作為證據；又被告以外之人（包括證人、鑑定
    人、告訴人、被害人及共同被告等）於檢察事務官、司法警
    察官或司法警察調查中所為之陳述，與審判中不符時，其先
    前之陳述具有較可信之特別情況，且為證明犯罪事實存否所
    必要者，得為證據，刑事訴訟法第159條第1項、第159條之2
    分別定有明文。是被告以外之人於司法警察（官）調查中所
    為之陳述，依刑事訴訟法第159條第1項規定，係屬傳聞證據
    ，原則上無證據能力，惟如該陳述與審判中不符時，其先前
    之陳述具有較可信之特別情況，且為證明犯罪事實存否所必
    要者，依刑事訴訟法第159條之2規定，始例外認為有證據能
    力；如該陳述與審判中「相符」時，因該陳述並不符合刑事
    訴訟法第159條之2有關傳聞例外之規定，故不得作為認定本
    案犯罪事實有無之證據，此時，當以證人於審判中之陳述作
    為證據。另所謂「前後陳述不符」之要件，應就前後階段之
    陳述進行整體判斷，以決定其間是否具有實質性差異，惟無
    須針對全部陳述作比較，陳述之一部分有不符，亦屬之。查
    本件證人丙○○（即被害人詹兆詠之子）固於96年12月8日
    於司法警察官調查時，就目擊被害人詹兆詠遭殺害之過程為
    證述，然其已於97年3月20日本院審理中，就同一事實再為
    證述，其所陳述之經過與警詢時之陳述大致均相同，不符合
    刑事訴訟法第159條之2有關傳聞例外之規定，依前開所述，
    是證人丙○○於96年12月8日警詢時之證述無證據能力。
  (二)按被告以外之人於檢察事務官、司法警察官或司法警察調查
    中所為之陳述，與審判中不符時，其先前之陳述具有較可信
    之特別情況，且為證明犯罪事實存否所必要者，得為證據，
    刑事訴訟法第159條之2定有明文。是被告以外之人於審判中
    所述與警詢不符時，如警詢所述具有較可信之特別情況，自
    仍得為證據。本件證人丁○○於96年12月8日警詢時，證稱
    「詹兆詠有持木棒擋嫌犯兇器」等語，惟於97年3月20日本
    院審理中並未證述此節，其審判中之證述顯與警詢中所為陳
    述不符。查證人丁○○之警詢陳述係其於案發隔日凌晨0時
    20分許在童綜合醫院急救室製作之筆錄，極接近案發時點，
    記憶應較為清晰，憑信性較高，又查無遭違法取證之具體事
    證，且為證明犯罪事實所必要者，是證人丁○○上開警詢筆
    錄，應有證據能力。
  (三)又按被告以外之人於偵查中向檢察官所為陳述，除顯有不可
    信之情況者外，得為證據，刑事訴訟法第159條之1第2項定
    有明文。本件證人丙○○（84年1月13日生）於96年12月8日
    、同年月12日、97年1月3日先後3次於檢察官偵查中為證述
    ，雖因未滿16歲不得命具結而未具結，然刑事訴訟法第186
    條第1項第1款所謂未滿16歲之證人不得令其具結，係專就證
    人之具結能力而言，故若誤命未滿16歲之證人具結者，即不
    發生具結之效力，並非未滿16歲之人即無為證人之能力，另
    凡具有生命之自然人，均有為證人之能力，是證人雖未滿16
    歲，其所為證言乃均無具結能力之人之證言，並非絕對的無
    證據能力，原審法院經調查其他證據，認其證言為可信而予
    以採納，自無採證之違法可言（73年度台上字第6104號判決
    意旨參照）。而現階段刑事訴訟法規定檢察官代表國家偵查
    犯罪、實施公訴，依法其有訊問被告、證人及鑑定人之權，
    實務運作時，檢察官偵查中向被告以外之人所取得之陳述，
    原則上均能遵守法律規定，不致違法取供，其可信度極高，
    辯護人亦未釋明上開證言有何「顯有不可信之情況」之理由
    ，本院認證人丙○○於96年12月8日、同年月12日、97年1月
    3日偵訊時所為之證述，仍有證據能力。
  (四)又按被告以外之人（包括證人、鑑定人、告訴人、被害人及
    共同被告等）於審判外之陳述雖不符刑事訴訟法第159條之1
    至之4等4條之規定，而經當事人於審判程序同意作為證據，
    法院審酌該言詞陳述或書面陳述作成時之情況，認為適當者
    ，亦得為證據；當事人、代理人或辯護人於法院調查證據時
    ，知有刑事訴訟法第159條第1項不得為證據之情形，而未於
    言詞辯論終結前聲明異議者，視為有前項之同意，同法第15
    9條之5定有明文。該條之立法意旨在於傳聞證據未經當事人
    之反對詰問予以核實，原則上先予排除。惟若當事人已放棄
    反對詰問權，於審判程序中表明同意該等傳聞證據可作為證
    據；或於言詞辯論終結前未聲明異議，基於尊重當事人對傳
    聞證據之處分權，及證據資料愈豐富，愈有助於真實發見之
    理念，且強化言詞辯論主義，使訴訟程序得以順暢進行，上
    開傳聞證據亦均具有證據能力。本件檢察官、被告及其辯護
    人於本院準備程序時，對於本院所引下列其餘審判外之陳述
    ，均明示同意有證據能力（見本院卷第30頁），本院認該具
    有傳聞證據性質之證據，並非違法取得，以之作為證據係屬
    適當，認俱得為證據。
二、訊據被告己○○固坦承於前揭時、地與被害人詹兆詠、丁○○兄弟發生爭執，並以扣案之稼接刀刺向被害人詹兆詠、丁○○之事實，惟矢口否認有殺人之犯意，辯稱：「原在家中
    看電視，對方（指詹兆詠）將車停在我家門口，我站起來看
    ，對方就用三字經罵我，我將門打開與詹兆詠互罵，詹兆詠
    、丁○○一起進入我家，我持鐮刀想嚇唬他們，詹兆詠拿武
    士刀打我的頭，我被打的滿臉是血，拿出稼接尖刀亂揮亂刺
    ，後來詹兆詠跑出去，丁○○在門口將我抓住，把我摔在地
    上，我又持稼接尖刀亂揮，不知怎麼刺到丁○○，是他們跑
    到我家，我只是正當防衛而已」云云。惟查：
  (一)被告確有持稼接刀刺殺詹兆詠，及持鐮刀、稼接刀刺殺丁○○之行為：
  (1)證人丙○○於96年12月8日案發隔日偵訊時證稱「案發時我
    有在現場，當時我爸爸開車過來，我爸爸先載爺爺去看醫生
    ，之後回來將車子停在15號對面，我爸爸先下車，一位老先
    生就看著我爸罷，我爸爸問他什麼事，他就用三字經罵我爸
    爸，我爸爸就說你在罵什麼，該老先生就自庭院拿出鐮刀出
    來，要砍我爸爸，我爸爸就衝回家，拿出木棍要來抵擋，我
    爸爸把木棍丟下來搶對方的鐮刀，對方自口袋裡面拿出1支
    小刀，就刺向我爸爸左手下方... 」等語（見96年度相字第
    1915號卷第52頁）；又於96年12月12日偵訊時證稱「我爸載
    我爺去看醫生，回來車停在蕭某家之對面，我爸下車，蕭某
    在他家窗戶看我爸爸，我爸問有什麼事，蕭某即罵我爸『幹
    你娘』，那時蕭某還是在家裡罵未出來，我爸在停車的地方
    向他罵什麼，蕭某即衝出來，自小庭院門後拿出鐮刀，就開
    始砍我爸爸，我爸即提住鐮刀柄，未砍中我爸，當時我叔叔
    （指丁○○）在我爸爸之後，要他們不要吵，蕭某即自褲子
    後面口袋摸出稼接刀，刺我爸左邊腋下，這時他們的位置在
    小庭院內，我爸即走出小庭院說他被刺到了，我爸刺到時手
    上鐮刀落地，當時刀頭還在，蕭某撿起鐮刀衝出小庭院看見
    我叔叔就砍，當時砍向我叔叔的頭，我叔叔以手擋，結果手
    受傷，鐮刀頭斷掉飛出去，我叔叔搶過鐮刀刀柄，打蕭某的
    手，蕭某就持小刀刺向我叔叔肚子，我叔跑去看我爸的傷勢
    ，當時我爸坐在20號下來一點門外，蕭某跑回自己家裡，我
    不知道是何人報警的，我爸坐在該處一段時間眼睛就瞇掉了
    ，接著救護車就來了... 我爸有進入小庭院，我跟叔叔在小
    庭院外，我們都沒有進入對方家中」等語（見同上偵卷第
    60-62頁）；又於97年1月3日偵訊時證稱「是晚上，父親開
    車載我爺爺去給醫生看，後來回到我爺爺家，我父親將車停
    在己○○家對面，己○○在他家裡面窗戶一直往外看我父親
    ，我父親問他有什麼事，己○○自窗戶罵我父親三字經，我
    父親說你在罵什麼，己○○即自家裡衝到小庭院拿鐮刀砍我
    父親，我父親上去搶他鐮刀，搶到鐮刀，己○○自後面的口
    袋摸出一把尖刀，刺我父親左手下面的身體，我父親就把鐮
    刀丟掉，自小庭院走出來，要我爺爺載他去看醫生... 我叔
    叔丁○○站在原地，己○○刺我父親後，自庭院拿鐮刀衝出
    來要砍丁○○的頭，我叔叔用手去擋，結果鐮刀頭飛掉，我
    叔叔接到鐮刀柄，有用鐮刀柄打己○○，我不確定打了什麼
    地方，後來己○○就拿那把小刀刺我叔叔的腹部，後來我跑
    去看我父親，原來我爺爺要騎車送我父親就醫，但我父親的
    頭已經躺在機車前面，那時己○○先回家了，後來救護車就
    來了」等語（見96年度偵字第29613號卷第81頁）；再於97
    年3月20日本院證稱「當天我父親詹兆詠載爺爺去看醫生，
    我人也在車上一起回爺爺的家。回到家的時候，停車之後，
    看到被告用髒話罵我爸爸，我父親問被告有什麼事，被告還
    是一直罵我父親，被告還持一把鐮刀衝出來，說要砍我父親
    ，我父親從我爺爺家拿一把木棍要抵擋，父親將棍子丟掉，
    去搶被告的鐮刀，被告從褲子後面的口袋拿出一把小刀，就
    往我父親的身體刺去，刺完之後，我父親大叫一聲，丟下鐮
    刀，被告又撿起鐮刀，衝過去從我叔叔丁○○的頭上砍過去
    ，丁○○就用手去擋，接著被告又拿剛才那把小刀從我叔叔
    的肚子刺下去，丁○○將鐮刀搶走，推被告一下，然後就去
    看我父親詹兆詠，我確定的是我叔叔先搶下鐮刀，接著被告
    才拿小刀刺向我叔叔，我叔叔到我爺爺家前面的馬路查看我
    父親，我爺爺要騎乘機車載我父親去醫院的時候，我父親已
    經沒有力氣可以爬上機車了... 我父親持的木棍約到我的胸
    口，我現在的身高大約140幾公分。該木棍約100公分以內
    ... 我父親沒有持木棍打被告... 我看見被告身上有血，頭
    部有無受傷我沒看清楚... 」等語（見本院卷第68頁反面至
    第69 頁）。
  (2)證人丁○○於96年12月8日偵訊時證稱「當時我哥哥車子在
    門口發動，他們就發生口角吵起來，己○○先罵我哥哥三字
    經，但我未聽到他們爭執的內容，地點是在己○○家門口，
    己○○先自家裡門旁邊抽出鐮刀，就砍向我哥哥，但我哥哥
    未被鐮刀砍到，己○○自口袋抽出尖刀，我聽見我哥哥大叫
    一聲，說他被刺到了，就倒在己○○家門口，他還不罷休，
    還往我身上砍，並砍傷我右手，又拿尖刀刺向我腹部... 」
    等語（見96年度相字第1915號卷第51頁）；於97年1月3日偵
    訊時證稱「己○○衝出來往我頭上砍下，我以右手去擋，因
    為己○○的力道很大，結果鐮刀頭飛走，我手的韌帶斷掉，
    我把他鐮刀柄搶下，己○○又用尖刀往我右胸刺，有刺到，
    我『啊』了一聲即以連刀柄往己○○的手上打，當時天色很
    暗，我不知道有無打到他的頭.... 」等語（見96 年度偵字
    第29613號卷第82頁）；又於97年3月20日本院審理中證稱「
    我看到被告與我哥哥詹兆詠在被告家門口發生爭執，被告以
    三字經辱罵詹兆詠... 詹兆詠與被告對罵，被告就從門邊拿
    出鐮刀往我哥哥詹兆詠砍，詹兆詠要過去搶他的鐮刀，被告
    就從腰間拿出一把水果刀刺向我哥哥... 詹兆與與被告在搶
    鐮刀的時候，鐮刀沒有搶下來，鐮刀仍然在被告的手上，被
    告再從腰間拿出另一把刀出來，刺向詹兆詠... 鐮刀在被告
    的左手，兩人互搶的時候，被告左手握著鐮刀的刀柄，右手
    從腰間拿出尖刀... 我看到我哥哥退後好幾步，約從我的證
    人席到法檯的位置，被告又拿出鐮刀，看到我就往我的頭上
    砍，我手無寸鐵，只能以右手去擋，我的右手筋斷裂好幾節
    ，被告又砍向我，我以手要去搶鐮刀，但我沒有搶到鐮刀的
    時候，被告又用尖刀刺向我的右胸下，我看被告只有一支手
    拿鐮刀，我就立刻搶下鐮刀，往被告的手上打，這時候被告
    手上的尖刀才掉落在地上... 我搶的時候，鐮刀的刀刃還在
    ，是在我打被告時，刀刃才飛走的... 」等語（見本院卷第
    65-67頁）。
  (3)依前揭證人之證詞，證人丙○○就死者詹兆詠、其叔叔丁○○與被告發生爭執進而被刺殺之經過，前後多次證述始終相
    符，顯係出於其親身所見所聞之記憶，且就其中發生口角之
    源由（因停車糾紛）、被告自何處取出扣案鐮刀（庭院門邊
    ）、被告何時自何處取出扣案稼接刀（因鐮刀遭死者詹兆詠
    拉扯，自褲袋取出稼接刀）、被告為何轉砍殺證人丁○○（
    詹兆詠受傷離去，丁○○在旁）、被告砍殺丁○○之經過（
    先砍向丁○○頭部，未擊中，經丁○○以手阻擋而手受傷，
    丁○○與被告拉扯鐮刀，期間鐮刀刀頭飛走，被告再以稼接
    刀刺向丁○○腹部）等重要案發經過，與證人丁○○於偵訊
    及本院審理中之證述，亦大致相符；兩人僅就被告以稼接刀
    刺向丁○○究係於證人丁○○搶得鐮刀前或搶得鐮刀後，以
    及丁○○搶得鐮刀時，鐮刀是否仍有刀柄等細節部分，證述
    略有歧異，而依經驗法則，證人就同一事實反覆接受不同司
    法人員之訊問，在各次訊問時，是否均能作精確之陳述，與
    其個人所具備記憶及描述事物之能力有關，甚至與訊問者訊
    問之方式、態度及證人應訊當時之情緒亦有關聯，則證人於
    歷次之陳述中，有些許之差異，乃在所難免。況人之觀察力
    、記憶力、表現力，本各有其極限，且其觀察時，往往未慮
    及將被應用於訴訟上，其觀察、記憶與表現，難免無法甚為
    完整，故證人之陳述有部分前後不符，或相互間有所歧異時
    ，究竟何者為可採，法院仍得本其自由心證予以斟酌，非謂
    一有不符或矛盾，即應認其全部均為不可採信；尤其關於行
    為動機、手段及結果等之細節方面，告訴人之指陳，難免故
    予誇大，證人之證言，有時亦有予渲染之可能；然其基本事
    實之陳述，若果與真實性無礙時，則仍非不得予以採信（參
    照最高法院74年台上字第1599號判例）。就當時案發經過，
    上開證人雖就部分枝節稍有出入，惟當時事出突然，場面混
    亂，證人丁○○在驚慌緊張之際，實難期其能就全部事發經
    過均毫無遺漏地觀察且記憶清晰，並於歷次接受詢問時，均
    能完整、清楚的表達，而觀諸證人丁○○於偵訊時係明確證
    述「拉扯中鐮刀刀頭飛走，將被告所持鐮刀柄搶下後，被告
    始持尖刀刺伊」等語明確，與證人丙○○之證述相符，堪認
    以證人丙○○所證述之事發經過較符合真實而可採信。
  (二)被害人詹兆詠遭刺殺後，經送往東勢農民醫院，已於到院前
    死亡，再轉童綜合醫院急救，仍無生命徵象，呈到院前死亡
    等情，有童綜合醫院病歷摘要1份在卷可稽（見同上相驗卷
    第19頁）。而被害人詹兆詠因被告之行為受有「屍體外表所
    見：左胸外側有一處呈縱向的銳器傷，離顱頂下52公分，距
    中線左側15公分，傷口大小約2.8×1公分，傷口上方呈鈍端
    ；解剖觀察所見：胸部左側的第7肋間及第7根肋骨有近縱向
    的銳器傷，左側第5肋間有醫院插胸管的傷口，心臟重350公
    克，心臟尖端有一處銳器傷，長度約1.5公分，貫穿至右側
    心室內；解剖結果：胸部的左外側有一處銳器傷，上方呈鈍
    端，刀傷方向接近縱向，刺入後商及左側橫膈膜，但未次穿
    進入腹腔內，接著刺穿心包囊壁、心臟尖端，並進入右心室
    內，造成胸腔內有出血，刺入的方向以死者而言，由左往右
    ，略由下往上，無明顯前後的差異，刺入深度約8公分，致
    死的原因是心臟銳器傷」等傷勢，因而死亡之事實，亦據臺
    灣臺中地方法院檢察署檢察官督同法醫師相驗後進行解剖確
    認無訛，有勘（相）驗筆錄、勘（剖）驗筆錄、相驗屍體證
    明書、解剖鑑定報告等在卷可稽（見相驗卷第63-100頁）。
    又被害人丁○○因遭被告持鐮刀砍殺受有右手撕裂傷（7 公
    分）併肌腱斷裂，因遭被告持稼接刀刺向右腹，而受有右腹
    穿刺傷（5×3×4公分）等節，亦有童綜合醫院診斷證明書
    在卷可稽。
  (三)按刑法殺人罪與傷害罪區別，本視加害人有無殺意為斷，被
    害人所受之傷害程度，固不能據為認定有無殺意之唯一標準
    ，但加害人之下手情形如何，於審究犯意方面，仍不失為重
    要參考資料；另殺人未遂罪之成立，以有戕害他人生命之故
    意，著手於刺殺之實行而未發生死亡之結果為要件（最高法
    院20年非字第104號、47年台上字第1364號判例參照）。查
    本件被告持以刺向被害人詹兆詠左胸及丁○○右腹部之稼接
    刀，總長約18公分、裸露之刀鋒長約7公分、刀器最寬處約
    2.8公分，（見相驗卷第43頁照片），且為金屬材質，末端
    尖銳，而被告持上揭尖銳刀器刺向被害人詹兆詠之左胸，刺
    入深度達8公分，較稼接刀本身刀鋒長度為深，刀鋒已全數
    沒入被害人詹兆詠左胸，傷及心臟，顯見被告當時用力之猛
    ，殺意之堅；被告又持扣案鐮刀朝被害人丁○○頭部揮砍，
    查扣案鐮刀總長約達95公分，前端裝有長約29公分之鐵製、
    前端勾起尖銳刀刃（見卷附刑案現場照片編號38-40號，相
    驗卷第46-47頁），以之朝人頭部揮砍，客觀上應能預見足
    致人於死之結果；另被告持扣案稼接刀往被害人丁○○右腹
    部刺入，查人體之胸部及腹部，內有心、肝、肺、腸等重要
    之臟器，且該等器官之構造甚為脆弱且不堪外力之重擊或刺
    穿，倘因受外力之刺穿或敲擊，極易造成死亡之結果；又對
    人之胸、腹等處刺殺，極易因失血過多而導致死亡之結果，
    在通常觀念上，應為一般人所習知，而被告為一心智成熟之
    成年人，亦應為其所能預見及知悉，且非無預見之可能，益
    徵被告對其上開行為極易造成被害人詹兆詠、丁○○死亡之
    結果，應有所預見及認識，並有意使其發生。況被告與被害
    人詹兆詠拉扯扣案鐮刀之際，被害人詹兆詠所持之木棍已經
    棄置在地，被害人詹兆詠已手無寸鐵，而被害人丁○○更自
    始至終均未持任何防身器具，若被告當時僅係出於傷害而無
    取人性命之意思，衡情儘可僅以扣案稼接刀及鐮刀作勢揮動
    比劃，或砍刺被害人身體其他並無重要臟器之部位，即足供
    其洩憤，然被告卻反持可重創人身甚而危害人性命之尖銳稼
    接刀朝被害人詹兆詠左胸要害及被害人丁○○右腹部要害猛
    刺，雖均僅刺各1刀，卻造成被害人詹兆詠死亡、丁○○右
    腹部穿刺傷之結果，顯見其有殺害被害人詹兆詠之意，亦對
    被害人丁○○若因之而生死亡之結果並不違背其本意。雖被
    害人丁○○遭被告殺害後，未發生死亡之結果，惟被告既已
    著手朝丁○○頭部揮砍、右腹部刺擊，其行為自已該當於殺
    人未遂。
  (四)被告雖一再辯稱遭被害人詹兆詠、丁○○兄弟持武士刀進入
    家中攻擊，始持鐮刀及稼接刀自衛云云。按所謂正當防衛，
    係行為人對於現在不法之侵害，基於防衛之意思，而所為防
    衛自己或他人權利之行為，若非出於防衛之意思，當不符合
    正當防衛之要件（最高法院30年上字第1040號判例意旨參照
    ）。本件被告持稼接刀刺殺被害人詹兆詠，及持鐮刀揮砍被
    害人丁○○進而持稼接刀刺殺之時，客觀上究竟有無「現在
    不法之侵害」存在？
  (1)被害人即證人丁○○於96年12月8日凌晨在童綜合醫院急診
    室製作警詢筆錄時證稱「我哥哥詹兆詠有拿木棒擋嫌犯兇器
    」等語（見警卷第8頁），核與證人丙○○上開其父詹兆詠
    見被告持鐮刀衝過來，就衝回家拿木棍抵擋等情相符，堪認
    被害人詹兆詠於面對被告持鐮刀攻擊之際，曾返家持木棍抵
    擋，然除此之外，本件於案發現場並未扣得任何武士刀，且
    觀之被告所受傷勢為右手腕橈骨骨折、右足腓骨閉鎖性骨折
    、頭皮多處開發性傷口（見卷附東勢鎮農會附設農民醫院診
    斷書，96年度相字第1915號卷第21頁），未見明顯刀傷，被
    告亦供稱「不知道是哪把刀砍的，刀（刃）應該沒有抽出來
    」等語（見96年度偵字第29613號卷第8頁），是認並無被害
    人詹兆詠持武士刀攻擊被告之情事。又被害人詹兆詠於發覺
    被告自庭院門旁取出鐮刀時，雖曾返家取出長約100公分之
    木棍以防禦，然於與被告拉扯鐮刀之際，業已將木棍丟棄在
    地等情，業據證人丙○○迭於偵訊及本院審理中證述明確，
    是被告取出稼接刀刺向詹兆詠時，詹兆詠手上並未持任何工
    具；又被害人丁○○始終係以徒手與持鐮刀之被告拉扯，於
    被告取出稼接刀刺向丁○○時，丁○○手上亦未持有任何工
    具，是難認被告為上開殺害行為時客觀上有任何「現在不法
    侵害」存在。
  (2)又關於被害人詹兆詠、丁○○兄弟有無進入被告住處一事，
    觀之卷附刑案現場照片，被告己○○住處為一平房，紅色雙
    扇大門內有一磨石子地面之庭院，之後始以單扇木門相隔為
    鋪設磁磚之客廳（見刑案現場照片編號1、15、16，96年度
    偵字第29613號偵卷第28、35頁），依據證人丙○○前開於
    偵訊時之證述，被害人詹兆詠與被告發生口角，在被告住處
    小庭院內遭被告刺殺，被害人丁○○則始終站在大門外，並
    未進入小庭院，核與證人即鄰居甲○○○於本院證述之「是
    打人的阿詠（指死者詹兆詠）進去被告家裡的騎樓」（見本
    院卷第99頁反面）大致相符，證人甲○○○所稱之「騎樓」
    應係指上開刑案現場照片內之小庭院。惟現場鑑識人員於被
    告住處庭院內並未發覺任何血跡，而是在被告住處（71巷15
    號）外極靠近大門處發現大量慢速血跡噴濺痕（見刑案現場
    照片編號2、3、5-10 號，同上偵卷第24、26-28頁），又刑
    案現場鑑識人員於被告住處客廳木桌桌墊上（編號04）、客
    廳木桌旁地面（05）、客廳電話旁地面（06）、客廳大門入
    口處地面（07）等4處採得4枝血跡棉棒，經送請內政部警政
    署刑事警察局鑑識結果，上開4枝血跡棉棒上DNA均與被告DN
    A-STR型別相同，該型別在台灣地區中國人分佈機率預估為
    1.09乘以10的負21次方，有該局97年1月14日刑醫字第09601
    92993號及97年4月8日刑醫字第0970045894號鑑驗書2份在卷
    可按（見本院卷第47、105頁），意即被告住處客廳內雖依
    刑案現場照片所示，有大量血跡，惟無任何被害人詹兆詠、
    丁○○之血跡反應，堪認被害人詹兆詠雖在被告住處庭院內
    遭被告以稼接刀刺殺，然刺殺地點應是極靠近紅色雙扇大門
    處，始會未在庭院內留下任何血跡而在受傷後步出大門外留
    下大量慢速血跡噴濺痕。再參照證人丙○○證稱「那時蕭某
    還是在家裡罵未出來，我爸在停車的地方向他罵什麼，蕭某
    即衝出來，自小庭院門後拿出鐮刀，就開始砍我爸爸，我爸
    即提住鐮刀柄，未砍中我爸，當時我叔叔（指丁○○）在我
    爸爸之後，要他們不要吵，蕭某即自褲子後面口袋摸出稼接
    刀，刺我爸左邊腋下，這時他們的位置在小庭院內，我爸即
    走出小庭院說他被刺到了」等語，被告與詹兆詠口角衝突發
    生時，被告已因怒氣持鐮刀衝出家門，兩人於拉扯中始往被
    告住處庭院移動，而詹兆詠係在庭院極接近大門處遭被告以
    稼接刀刺殺，被害人詹兆詠並非主動侵入被告住處挑釁，至
    被害人丁○○則從未進入被告住處，是於本件案發之際，難
    認有何「客觀上不法侵害」存在。被告上開所辯，實難採信
    。
  (五)此外，復有台中縣警察局東勢分局刑案現場平面圖（相驗卷
    第27頁）、刑案現場照片40張（相驗卷第28-47頁）、台中
    縣警察局東勢分局現場勘查報告暨所附刑案現場及採證照片
    46張（見96年度偵字第29613號偵卷第21-46頁）附卷可參，
    並有被告峰持以殺人行兇用之稼接刀1支、鐮刀（含刀刃）1
    支扣案可資佐證。被告辯稱並無殺人之意圖云云，無非事後
    避重就輕之詞，要難採信，被告上開犯行堪予認定，應予依
    法論科。
三、核被告己○○殺害被害人詹兆詠之行為，係犯刑法第271 條
    第1項之殺人罪；殺害被害人丁○○之行為，係犯刑法第271
    條第2項、第1項之殺人未遂罪。被告已著手於殺人犯行之實
    施而未遂，應依法減輕其刑。公訴人雖認被告持鐮刀揮砍丁○○，致丁○○受有右手撕裂傷7公分併肌腱斷裂之傷害，
    此部分未據告訴，然丁○○業於96年12月8日檢察官偵訊時
    明確表示對傷害部分提出告訴，有該次訊問筆錄在卷可稽（
    見相驗卷第51頁），是公訴人此部分記載尚有未洽，惟此部
    分行為核係被告實施殺人犯行之部分行為，不另論以傷害罪
    責（最高法院24年上字第2380號判例意旨參照）。被告所犯
    上開二罪，犯意各別，罪名互異，應分論併罰。爰審酌被告
    僅因被害人停放車輛是否擋住其家門等細故，即持刀刺殺被
    害人詹兆詠、丁○○兄弟2人，致詹兆詠死亡、丁○○受傷
    ，手段兇殘、行為暴戾，對被害人家屬造成無可彌補之巨大
    損害，復未能與被害人家屬達成和解，賠償損害，且於本院
    審理時仍避重就輕、圖卸罪責等一切情狀，分別量處如主文
    所示之刑，並依刑法第37條第1項規定，就殺人部分宣告褫
    奪公權終身，並依刑法第51條第4款規定，定其應執行之刑
    無期徒刑，併褫奪公權終身。扣案稼接刀、鐮刀（含刀刃）
    各1支，均係被告所有，用以刺殺詹兆詠、丁○○所用之兇
    器，業如前述，應屬被告所有供犯罪所用之物，爰依刑法第
    38 條第1項第2款之規定，併予宣告沒收。另扣案之白色短
    袖內衣、灰格子長袖襯衫、灰色毛料背心、淡藍色長袖外套
    各1 件，及黑色皮鞋1雙，雖均係被告所有犯本罪時所穿著
    之衣物，然衡情以觀，扣案之鞋子及衣物乃係供人日常生活
    所穿著，非供被告掩飾面目，以避免他人發覺犯行之物品，
    尚難認係供被告犯本罪所用之物，且亦非違禁物，均不另為
    沒收之諭知，併予敘明。
據上論斷，應依刑事訴訟法第299條第1項前段，刑法第271條第1
項、第2項、第26條前段、第51條第4款、第37條第1項、第38條
第1項第2款，判決如主文。
本案經檢察官戊○○到庭執行職務。
中    華    民    國    97    年    4     月    30    日
                     台灣台中地方法院刑事第二庭
                         審判長法  官  曾佩琦
                               法  官  許金樹
                               法  官  陳姵君
上正本證明與原本無異。
如不服本判決，應於收受送達後10日內向本院提出上訴書狀（應
敘述具體理由並附繕本）。
上訴書狀如未敘述理由，應於上訴期間屆滿後20日內補提理由書
於本院。
                               書記官  莊金屏
中    華    民    國    97    年    4     月    30    日
【附錄論罪科刑法條】
中華民國刑法第271條
殺人者，處死刑、無期徒刑或 10 年以上有期徒刑。
前項之未遂犯罰之。
預備犯第 1 項之罪者，處 2 年以下有期徒刑。


司法院資訊處製作；財團法人民間司法改革基金會備份。
